---
title: "Percepción de la nación: ¿Crisis democrática en Latinoamérica?"
author: "Felipe Silva"
bibliography: Crisis-democratica.bib
format: html
editor: visual
---
## Introducción

A partir de la revuelta del 18 de octubre del año 2019 en Chile el debate respecto a los fenómenos políticos que vive la región y que permiten evaluar la condición de la democracia: populismo, distintos movimientos sociales, descontento y polarización política entre otros. Si bien no es una discusión que surge plenamente en este año, tuvo un auge respecto a la cantidad de análisis que intentaron explicar el fenómeno, evidenciando distintos elementos que podrían llegar a las causas de la revuelta.

En términos generales, las sociedades actuales y su nivel de complejidad se presentan como un objeto de estudio desafiante, y sin embargo, presenta similitudes en sus problemáticas respecto a las distintas naciones, la democracia como una de ellas. Un estudio realizado en el contexto de la Unión Europea constata de una situación relativamente generalizable: "La globalización tanto económica como de todas las instancias de poder se ha adueñado de los contextos que dominan la vida de las personas, originando cada día una brecha mayor entre la élite de la sociedad y el resto de los ciudadanos"[@juanantoniosanchezCRISISDEMOCRACIA2022]. Con este contexto general, podemos acercarnos el caso chileno.

Una de los análisis explora la posibilidad de que el causante del llamado estallido social de Chile tenga su explicación en la configuración de 4 crisis simultáneas: participación, representación, confianza y probidad [@mauriciomoralesquirogaEstallidoSocialChile2020].

Además, desde otro enfoque, es posible considerar aquellos elementos más estructurales; la presencia de enclaves autoritarios que estarían mermando la capacidad de la democracia, a la vez, que el desarrollo económico es insuficiente para disminuior las brechas sociales en la sociedad chilena, de forma que a pesar de las buenas condiciones económicas no resuelven los problemas distributivos de la nación [@nelsonalejandroosoriorauldQueSeVayan2019].

Tenemos entonces dos perspectivas que observan de distinta forma crisis estructurales, digamos, visiones desde arriba hacia abajo. Reforzando esto, podemos observar que existe una desafección política enraizada en un miedo hacia la política y un odio a la democracia a través de situaciones violentas como la dictadura, que finalmente predisponen a la ciudadanía contra la política [@cristobalfrizESTALLIDOSOCIALPOLITICA2021].

## Metodología

Esto nos acerca a la problemática central del estudio, enfocado en observar la percepción de las personas frente a la nación, haciendo énfasis en las dimensiones de: economía, democracia y confianza a instituciones. Esto se realizará a través de la base de datos de la encuesta Latinobarómetro, respecto a los resultados del año 2023 y solo los datos de Chile.

## Variables

Para observar de forma general la conformidad con la situación nacional en Chile se hará una revisión por distintos variables de la encuesta Latinobarometro.

```{r}
pacman::p_load(sjlabelled,
               dplyr,
               stargazer,
               sjmisc,
               summarytools,
               kableExtra,
               sjPlot,
               corrplot,
               sessioninfo,
               ggplot2,
               psych,
               car,
               tidyverse,
               haven,
               texreg,
               ggpubr,
               ggefects,
               psych)
              
```

```{r}
load(file = "input/Latinobarometro.RData")
```

```{r}
data <- Latinobarometro_2023_Esp_v1_0
```

Con la base de datos cargada seleccionamos las variables:

```{r}
data_proc <- data %>%
  select(P11STGBS.A, #Nivel satisfacción con la democracia en el país.
         P10STGBS, #Preferencia democracia o gobierno autoritario.
         P18ST.A, #La democracia es el mejor sistema de gobierno
         P18STM.B, #No importa si un gobierno no democrático llega si soluciona problemas.
         P18ST.I, #La democracia permite que se solucionen los problemas que tenemos.
         P20STM, #Apoyar o no gobierno militar.
         P16ST, #Posicionamiento izquierda/dereccha.
         idenpa, #País de identificación
         P9STGBS, #Confianza Personas
         P13STGBS.A, #Confianza Fuerzas armadas
         P13STGBS.B, #Confianza Carabineros
         P13ST.F, #Confianza Poder Judicial
         P5STGBS, #Situacion Económica país
         P6STGBS, #Situacion mejor/peor que hace 12 meses
         P7ST, # ¿Será mejor la situación país?
         P8STGBS, #Situación Económica familia/propia
         sexo,
         edad)
```

Para trabajar únicamente el caso de Chile, vamos a filtrar la base de datos con la variable IDENPA (identificación país).

```{r}
data_proc <- data_proc %>% dplyr::filter(idenpa==152)
```

## Operacionalización variables

Primero cambiamos los nombres de las variables:

```{r}
proc_data <- data_proc %>% rename("ns_demo"=P11STGBS.A, #nivel satisfacción democracia
                                  "demo_auto"=P10STGBS, #Democracia/autoritarismo
                                  "na_demo"=P18ST.A, #nivel de acuerdo: democracia como mejor sistema de gobierno
                                  "na_nodemo"=P18STM.B, #nivel de acuerdo: gobierno no democrático solucione problemas
                                  "na_spdemo"=P18ST.I, #Nivel de acuerdo: Democracia permite que se solucionen problemas que tenemos.
                                  "apoyo_gm"=P20STM, #Apoyo a un gobierno militar. Variable dicotomica
                                  "izq_der"=P16ST, #Posicionamiento izquierda-derecha.
                                  "cnf_pers"=P9STGBS, #Confianza personas.
                                  "cnf_FA"=P13STGBS.A, #Confianza Fuerzas Armadas
                                  "cnf_FP"=P13STGBS.B, #Confianza Fuerzas Policiales
                                  "cnf_PJ"=P13ST.F, #Confianza Poder Judicial
                                  "SEP"=P5STGBS, #Situación económica país
                                  "PSEP"=P6STGBS, #Variación situación económica país mejor que antes
                                  "FMSP"=P7ST, #Variación situación económica país mejor que después
                                  "SPF"=P8STGBS) #Situación económica personal y familia
```

Y luego cambiamos las etiquetas:

```{r}
proc_data$ns_demo <- set_label(x = proc_data$ns_demo,label = "Satisfacción Democracia")
                          
proc_data$demo_auto <- set_label(x = proc_data$demo_auto,label = "Pref. Gob. Democrático/Autoritario")


proc_data$na_demo <- set_label(x = proc_data$na_demo,label = "NA: Democracia mejor sistema de Gob.")         


proc_data$na_nodemo <-set_label(x = proc_data$na_nodemo,label = "NA: Gob. no democrático llegara a resolver problemas")


proc_data$na_spdemo <-set_label(x = proc_data$na_spdemo,label = "NA: Democracia permite solución problemas")


proc_data$apoyo_gm <-set_label(x = proc_data$apoyo_gm,label = "Apoyo a gobierno militar")


proc_data$izq_der <-set_label(x = proc_data$izq_der, label = "Posicionamiento político izq-der")


proc_data$cnf_pers <-set_label(x = proc_data$cnf_pers, label = "Confianza en personas")


proc_data$cnf_FA <- set_label(x = proc_data$cnf_FA, label = "Confianza Fuerzas Armadas")


proc_data$cnf_FP <- set_label(x = proc_data$cnf_FP, label = "Confianza Fuerzas Policiales")


proc_data$cnf_PJ <- set_label(x = proc_data$cnf_PJ, label = "Confianza Poder Judicial")


proc_data$SEP <- set_label(x = proc_data$SEP, label = "Situación Económica País")


proc_data$PSEP <- set_label(x = proc_data$PSEP, label = "Sit. Eco. M/P que pasado")


proc_data$FMSP <- set_label(x = proc_data$FMSP, label = "Sit. Eco. M/P que futuro")


proc_data$SPF <- set_label(x = proc_data$SPF, label = "Sit. Eco. Personal y familiar")

```

Eliminar los casos perdidos (NA):

```{r}
proc_data$ns_demo <- recode(proc_data$ns_demo, "c(-2,-1)=NA")
#Eliminar NA en Pref Gob. Democrático/Autoritarios
proc_data$demo_auto <- recode(proc_data$demo_auto, "c(-2,-1)=NA")
#Eliminar NA en nivel de acuerdo: democracia mejor sistema de gobierno.
proc_data$na_demo <- recode(proc_data$na_demo, "c(-5)=NA")
#Eliminar NA en nivel de acuerdo: gobierno no democratico llegara a resolver problemas.
proc_data$na_nodemo <- recode(proc_data$na_nodemo, "c(-5)=NA")
#Eliminar NA en nivel de acuerdo: Democracia permite solución de problemas.
proc_data$na_spdemo <-recode(proc_data$na_spdemo, "c(-5)=NA")
#Eliminar NA en Apoyo a Gobierno Militar.
proc_data$apoyo_gm <-recode(proc_data$apoyo_gm, "c(-2,-1)=NA")
#Eliminar NA en posicionamiento político izquierda-derecha.
proc_data$izq_der <-recode(proc_data$izq_der, "c(-2,-1,97)=NA")
#Eliminar NA en confianza en personas
proc_data$cnf_pers <-recode(proc_data$cnf_pers, "c(-5)=NA")
#Eliminar NA en confianza en fuerzas armadas
proc_data$cnf_FA <-recode(proc_data$cnf_FA, "c(-2,-1)=NA")
#Eliminar NA en confianza en fuerzas policiales.
proc_data$cnf_FP <-recode(proc_data$cnf_FP, "c(-2,-1)=NA")
#Eliminar NA en confianza en poder judicial 
proc_data$cnf_PJ <-recode(proc_data$cnf_PJ, "c(-2,-1)=NA")
#Eliminar NA en situación económica país
proc_data$SEP <-recode(proc_data$SEP, "-2=NA")
#Eliminar NA en Sit. Eco. M/P que pasado
proc_data$PSEP <-recode(proc_data$PSEP, "c(-2,-1)=NA")
#Eliminar NA en Sit. Eco M/P que futuro
proc_data$FMSP <-recode(proc_data$FMSP, "c(-2,-1)=NA")
#Eliminar NA en Sit. Eco personal y familiar
proc_data$SPF <-recode(proc_data$SPF, "c(-2,-1)=NA")

```

Además, codificamos las variables para que las valoraciones positivas sean los números mayores:

```{r}

proc_data$ns_demo <-car::recode(proc_data$ns_demo, "1=4;2=3;3=2;4=1")
proc_data$demo_auto <-car::recode(proc_data$demo_auto, "1=3;3=1")
proc_data$SEP <-car::recode(proc_data$SEP, "1=5; 2=4;3=3;4=2;5=1")
proc_data$PSEP <- car::recode(proc_data$PSEP, "1=5; 2=4;3=3;4=2;5=1")
proc_data$FMSP <- car::recode(proc_data$FMSP, "1=5; 2=4;3=3;4=2;5=1")
proc_data$SPF <- car::recode(proc_data$SPF, "1=5; 2=4;3=3;4=2;5=1")
proc_data$cnf_pers <-car::recode(proc_data$cnf_pers, "1=2;2=1")
proc_data$cnf_FA <-car::recode(proc_data$cnf_FA, "1=4;2=3;3=2;4=1")
proc_data$cnf_FP <-car::recode(proc_data$cnf_FP, "4=1;3=2;2=3;1=4")
proc_data$cnf_PJ <-car::recode(proc_data$cnf_PJ, "4=1;3=2;2=3;1=4")
```

Y además, generamos una nueva variable de "valoración de la democracia" distinto a nivel de satisfacción de la democracia, con la intención de observar posibles variaciones si el item se crea con distintas variables referentes a la democracia.

```{r}
proc_data$na_demo <- recode(proc_data$na_demo, "1=4; 2=3; 3=2; 4=1")
proc_data$na_spdemo <- recode(proc_data$na_spdemo, "1=4; 2=3; 3=2; 4=1")

proc_data$val_demo <- (proc_data$na_demo+proc_data$na_nodemo+proc_data$na_spdemo)
frq(proc_data$val_demo)

#Recodificar la variable juntando valores:

proc_data$val_demo <- car::recode(proc_data$val_demo, "c(3,4,5)=1; c(6,7)=2; c(8,9)=3; c(10,11,12)=4;")
frq(proc_data$val_demo)

#Con la nueva variable lista, hay que cambiar la etiqueta
proc_data$val_demo <-set_label(x = proc_data$val_demo,label ="Valoración Democracia")
#Cambiar etiquetas.
proc_data$val_demo <- set_labels(proc_data$val_demo,
                                labels=c( "Muy Mala"=1,
                                           "Mala"=2,
                                           "Buena"=3,
                                           "Muy buena"=4))
summary(proc_data$val_demo)
frq(proc_data$val_demo)

```

Por último, recodificamos las variables restantes:

```{r}
##variables edad y edad.
frq(proc_data$sexo)
#Recodoficamos por convención general donde mujer= 1 hombre=0
proc_data$sexo <- car::recode(proc_data$sexo, "1=0;2=1")
frq(proc_data$sexo)

frq(proc_data$sexo)
get_label(proc_data$sexo)

proc_data$sexo <- set_label(x = proc_data$sexo,label = "Sexo")

get_label(proc_data$sexo)

frq(proc_data$sexo)

proc_data$sexo <- set_labels(proc_data$sexo,
                                 labels=c("Mujer"=1,
                                          "Hombre"=0))
frq(proc_data$sexo)

frq(proc_data$edad)

#Recodificar edad no es necesario, pero cambiamos la etiqueta.
get_label(proc_data$edad)

proc_data$edad <- set_label(x = proc_data$edad,label ="Edad")

get_label(proc_data$edad)
```

## Descriptivos

Antes de observar las tablas descriptivas, cabe mencionar que se excluyó la variable "IDENPA" debido a que dentro de los datos quedaria como una constante.

```{r}
proc_data <- subset(proc_data, select = -c(idenpa))
```

Eliminamos los datos perdidos (NA):

```{r}
proc_data_original <-proc_data
dim(proc_data)
sum(is.na(proc_data))
proc_data <-na.omit(proc_data)
dim(proc_data)
```

Tabla descriptiva de los datos:

```{r}
sjmisc::descr(proc_data,
              show =c("label","range","mean","sd","NA.prc","n"))%>%
              kable(.,"markdown")
```

Tablas univariadas:

Valoración democracia:

```{r}
ggplot()
ggplot(proc_data, aes(x = val_demo)) +
  geom_bar()
proc_data %>% ggplot(aes(x = val_demo)) +
  geom_bar(fill = "blue")+
  labs(title = "Valoración Democracia",
       x = "Valoración Democracia",
       y = "Frecuencia")
```

Situación económica país:

```{r}
ggplot()
ggplot(proc_data, aes(x = SEP)) +
  geom_bar()
proc_data %>% ggplot(aes (x = SEP)) +
  geom_bar(fill = "red")+
  labs(title = "Situación Económica País",
       x = "Situación Económica País",
       y = "Frecuencia")
```

## Asociación de variables:

```{r}
sjPlot::tab_corr(proc_data,
                 triangle = "lower")
```

En general, existen pocas variables que tengan un buen nivel de asociación, pues muchas están cerca de 0. Las relaciones más destacables son la covariaza entre Confianza en las fuerzas policiales y confianza en las fuerzas armadas (0.770) de correlación positiva, correspondiendo a un coeficiente de correlación de pearson grande. Practicamente todas las otras variables cuentan con un coeficiente de correlación de Pearson pequeño (de 0.1 a 0.3), negativos o positivos.

#Escala

Escala respecto a la dimensión económica de las variables seleccionadas:

1\) Situación económica del país.

2\) Situación actual respecto a 12 meses atrás.

3\) Situación actual respecto a 12 meses en el futuro.

4\) Situación actual familiar respecto a 12 meses en el futuro.

```{r}
data2 <- proc_data %>%
  select(SEP, PSEP, FMSP, SPF)
cor(data2)
```

No tenemos items invertidos, pues las correlaciones son positivas.

## Alfa de Chronbach

```{r}
psych::alpha(data2)
```

En general, los valores de consistencia interna son mayores a 0.7, a excepción de la variable de situación actual respecto a 12 meses en el futuro, por lo cual, lo adecuado sería eliminar la variable para mejorar la consistencia de la escala, sin embargo, considerando los otros valores, nuestro mínimo a considerar es el 0.6.

Recodificamos los valores de la escala para que tengan sentido:

```{r}
data2$SEP <-car::recode(data2$SEP, "1=0;2=1;3=2;4=3;5=4")
data2$PSEP <-car::recode(data2$PSEP, "1=0;2=1;3=2;4=3;5=4")
data2$FMSP <-car::recode(data2$FMSP, "1=0;2=1;3=2;4=3;5=4")
data2$SPF <-car::recode(data2$SPF, "1=0;2=1;3=2;4=3;5=4")  
```

Y finalmente observamos los datos:

```{r}
data2 <- data2 %>%
  rowwise() %>%
  mutate(DECO = sum(SEP, PSEP, FMSP, SPF))
summary(data2$DECO)

```

## Modelos de regresión

Selección de las variables específicas a trabajar: Valoración democracia, edad, sexo, posición política izquierda/derecha, confianza en fuerzas armadas.

```{r}
proc_data_2 <- subset(proc_data, select = c("izq_der", "val_demo","sexo", "edad","cnf_FA"))
```

Una vez seleccionadas las variables, genero los modelos de regresión para luego compararlos:

```{r}
reg2 <- lm(val_demo ~ edad, data=proc_data_2)
reg3 <- lm(val_demo ~ sexo, data=proc_data_2)
reg4 <- lm(val_demo ~ izq_der, data=proc_data_2)
```

```{r}
knitreg(list(reg2, reg3, reg4),
        custom.model.names = c("Modelo 1",
                              "Modelo 2",
                              "Modelo 3"),
        custom.note = "*** p < 0.001; ** p < 0.01; * p < 0.05",
        custom.coef.names = c("Intercepto",
                              "Edad",
                              "Mujer (Ref. Hombre)",
                              "Posición política desde izq a der"),
        caption = "Valoración democracia",
        caption.above = TRUE)
```

El modelo 1 tiene como predictor la edad, el cual tiene un coeficiente de regresión de -0.01, lo que implica que por cada unidad del aumento de la edad la valoración de la democracia disminuye en 0.01 unidades. Esto, lo podemos extrapolar a la sociedad con un 95% de confianza, pues la significancia es del 0.05 (p\<0.05). El intercepto al ser 3.24, implica que una persona con 18 años (el mínimo de edad considerado en los datos) tendría un promedio de 3.24 respecto a la valoración de la democracia. El modelo explica únicamente el 0.01% de la varianza de la variable dependiente (valoración democracia).

El modelo 2, que cuenta con la variable sexo como predictor, tiene un coeficiente de correlación 0.04, lo que significa que, en relación a los hombres, las mujeres tienen 0.04 unidades más en promedio que los hombres de valoración de la democracia, sin embargo, este valor no es significativo. El intercepto implica que los hombres tienen 2.99 unidades de puntuación de la democracia, con un 99% de confianza. El modelo 2, explica el 0% de la varianza de la la variabla dependiente, en este caso: sexo.

Finalmente, el modelo 3, que tiene como variable predictor la posición política con un índice de izquierda (0) a derecha (10), tiene un coeficiente de correlación de -0.16, lo que significa que a medida que aumenta una unidad de posición política disminuye en 0.16 unidades la valoración de la democracia. Esta afirmación es extrapolable a la población con un 99,9% de confianza. El intercepto implica que la posición política 0 tiene 3.75 unidades de valoración de la democracia. Además, explica el 20% de la varianza de la variable dependiente, siendo en este caso el mejor modelo.

## Visualización valores predichos.

```{r}
ggeffects::ggpredict(reg4, terms = c("izq_der")) %>%
  ggplot(aes(x=x, y=predicted)) +
  geom_bar(stat="identity", color="grey", fill="grey")+
  geom_errorbar(aes(ymin = conf.low, ymax = conf.high), width=.1) +
  labs(title="Posición política", x = "", y = "") +
  theme_bw() +
  scale_x_continuous(name = "",
                     breaks = c(0,1,2,3,4,5,6,7,8,9,10),
                     labels = c("0","1", "2","3","4","5","6","7","8","9","10"))+
  scale_y_continuous(limits = c(0,16), 
                     breaks = seq(0,16, by = 1))
```
